臺灣臺北地方法院民事判決　　　　　　　 95年度建字第285號
原　　　告　國立中正大學
法定代理人　甲○○
訴訟代理人　藍瀛芳律師
複 代理 人　黃鈺律師
被　　　告　喻肇川即喻肇川建築師事務所
訴訟代理人　黃虹霞律師
上列當事人間損害賠償事件，本院於民國96年3月5日言詞辯論終
結，判決如下：
    主      文
原告之訴及假執行之聲請均駁回。
訴訟費用由原告負擔。
    事實及理由
甲、程序方面：
    按訴狀送達後，原告不得將原訴變更或追加，但擴張或減縮
    應受判決事項之聲明者，不在此限，民事訴訟法第255條第
    1項第3款定有明文。本件原告原起訴狀記載請求被告喻肇川
    建築師事務所為合夥組織，應與被告喻肇川連帶給付原告新
    臺幣（下同）2835萬4547元及自95年1月23日起至清償日止
    計算之法定利息（見本院卷第6頁），嗣以被告喻肇川建築
    師事務所為被告喻肇川獨資，以書狀減縮應受判決之聲明，
    請求被告喻肇川建築師事務所即喻肇川應給付上開金額（見
    本院卷第142 頁），核原告所為應屬聲明之減縮，揆諸前開
    法條所示，並無不合，自應准許。
乙、實體方面：
一、原告主張：伊前委由被告設計校內體院管新建工程（下稱系
    爭工程），惟系爭工程卻因被告合約設計數量不足，致原告
    遭系爭工程之承包商寶固營造股份有限公司（下稱寶固公司
    ）請求賠償，經中華民國仲裁協會作成仲裁判斷，認為系爭
    工程卻因被告疏忽導致數量設計不足、項目估列錯誤等疏失
    ，判定原告須賠償包商寶固公司損失8742萬3627元，並自民
    國88年7月14日起至清償日止，按年息百分之五計算之利息
    ，系爭仲裁判斷經原告提起撤銷仲裁判斷之訴，業經最高法
    院以94年度台上字第248號判決原告敗訴確定。依兩造設計
    委任合約第4條規定：「受任人應善盡設計監造之責，如因
    受任人之疏忽，導致數量估列錯誤，致使委任人蒙受損失，
    受任人應負一切責任」，被告自應就關於工程漏項賠償遲延
    利息之支出包括：工程單價分析表上漏列工程項目壹─12
    回填土至伍─84之工程款計1605萬6477元；原合約數量不
    足追加款計6077萬6390元；變更設計應追加工程款計472
    萬7679元，共計8156萬546元，而自88年7月14日起至原告實
    際給付承包商之日即94年3月28日共2085天，所衍生遲延利
    息共計2329萬5033元。另原告為防禦權利必要，不得不支出
    ：仲裁費（含鑑定費用73萬4210元）；撤銷仲裁判斷一
    審至三審裁判費各87萬4239元、131萬1357 元、144萬2490
    元；執行費61萬7218元；第三審律師酬金8萬元。經原
    告於95年1月23日向被告請求因設計疏漏之全部損害賠償遭
    拒，爰依民法第227條、第544條規定請求被告損害賠償等語
    。併聲明：(一)被告應給付原告2835萬4547元及自95年1月23
    日起至清償日止，按年息百分之五計算之利息。(二)願供擔保
    請准宣告假執行。
二、被告則以：依兩造委任契約書第4條約定，所稱應由被告負
    損失責任之數量估列錯誤，係以該數量估列錯誤已生結構安
    全顧慮者為條件，系爭建物結構安全無虞，原告復未主張或
    舉證證明系爭建物有結構安全顧慮情事，即無援引系爭契約
    書第4條作為請求損害賠償之依據；且被告並非系爭仲裁判
    斷當事人，該仲裁判斷對被告並無既判力，且原告自承該仲
    裁判斷不當，故提起撤銷仲裁判斷之訴，故系爭仲裁判斷內
    容不足以作為不利被告之認定；原告執系爭仲裁判斷主張被
    告應負擔由原告自88年7月14日起支付予訴外人寶固公司之
    遲延利息，然系爭仲裁判斷就何以認定原告應自該日起支付
    遲延利息，並未敘明理由，但未見原告於撤銷仲裁判斷之訴
    為主張，此係肇因原告疏失，且不予給付寶固公司價款，係
    出於原告自己判斷，非肇因被告設計疏失，原告縱受有遲延
    利息損失，亦與被告行為無相當因果關係；另仲裁費用支出
    係原告與寶固公司間仲裁合意而生，因而衍生撤銷仲裁判斷
    之訴之訴訟費用、執行費、律師酬金等，均非必要支出，亦
    與被告設計疏失無必然關連等語置辯。併聲明：(一)如主文第
    1項所示。(二)如受不利判決，願供擔保請准宣告免假執行。
三、兩造不爭執事實：
  (一)原告委託被告設計校內體育館興建工程，依契約第1條第2項
    、第3項規定，受任人應根據規劃設計圖說完成編定預算書
    （含工程數量計算書、單價分析表及工程項目詳細表等）；
    第4條規定：受任人應善盡設計監造之責，如因受任人之疏
    忽，導致數量估列錯誤結構有安全顧慮，或圖面設計與現址
    不符等，致使委任人蒙受損失，受任人應負一切責任。
  (二)系爭工程與包商寶固公司發生糾紛，經仲裁協會於90年8月
    16日以89年度仲聲仁字第6號判斷書判斷原告應給付寶固公
    司8742萬3627元，並自88年7月14日起至清償日止按年息百
    分之五計算之利息。
  (三)原告不服仲裁，提起請求撤銷仲裁判斷訴訟，經本院於91年
    6月11日以90年度仲訴字第23號判決原告之訴駁回；嗣臺灣
    高等法院於92年3月18日以91年度重上字第303號判決上訴駁
    回；經最高法院於94年2月3日以94年度台上字第248號判決
    原判決關於駁回上訴人（即原告）請求撤銷中華民國仲裁協
    會89年度仲聲仁字第6號仲裁判斷關於命上訴人給付中庭樓
    板滲水裂縫灌注EPOXY修補工程款45萬600元及百分之五加值
    型營業稅2萬2530元暨應返還逾期罰款之百分之五加值型營
    業稅6萬2473元等本息與負擔該等仲裁費用部分之上訴，及
    該訴訟費用部分廢棄。
四、本件爭點如下：
  (一)被告有無違反兩造合約第4條情形？
  (二)原告有無受有損失？
  (三)被告有無不完全給付或處理委任事務有過失情形？
五、本院之判斷：
  (一)就爭點一部份：
  1.按債務不履行，債務人所以應付損害賠償責任，係以有可歸
    責之事由存在為要件。故債權人苟能證明債之關係存在，債
    權人因債務人不履行債務（給付不能、給付遲延或不完全給
    付）而受損害，始得請求債務人負債務不履行責任。
  2.原告主張其委託被告設計校內體育館興建工程，依兩造契約
    第1條第2項、第3項規定，受任人即被告應根據規劃設計圖
    說完成編定預算書（含工程數量計算書、單價分析表及工程
    項目詳細表等），業經其提出委任契約書可稽（見本院卷第
    10 至17頁），復為被告所不爭執，堪信為真實，是兩造存
    有委任契約關係。原告主張被告違反契約書第4條規定，未
    善盡設計監造之責，因受任人之疏忽，致使委任人蒙受損失
    云云，然為被告所否認。依兩造契約書第4條規定：「受任
    人（即被告）應善盡設計監造之責，如因受任人之疏忽，導
    致數量估列錯誤結構有安全顧慮，或圖面設計與現址不符等
    ，致使委任人（即原告）蒙受損失，受任人應負一切責任」
    ，是原告因否負債務不履行責任，應以其有無數量估列錯誤
    ，導致營建商依此設計圖說施工後，建構物之結構有安全顧
    慮，或圖面設計與現址不符，導致營建商無從依此圖面設計
    完成建構物，須一部或全部拆除重建，致使原告受有損害資
    為判斷。
  3.原告主張依據前揭仲裁庭判斷，被告應依兩造契約書第4條
    就原告因此額外支付單價分析表漏列工程項目工程款、原合
    約數量不足之追加款、變更設計追加工程款及上開款項遲延
    利息等負責，惟查：
  依原告提出前揭仲裁判斷書將漏列工程項目及其數量送請臺
    灣省結構技師公會鑑定，固認為壹─12回填土部分、貳─27
    鋼構桁架基腳灌漿工程、貳─30RC圓柱頂版埋設、貳─32桁
    駕合成橡膠支承墊、貳─33頂力樑施作、肆110.111.112.11
    3.114帷幕牆鐵建工程、肆─115斜背封簷鋁包板、肆─116.
    117.118鋁包板、肆─119帷幕牆與RC牆連結錨栓、伍─82牆
    面轉角伸縮縫橡膠墊塊、伍─83預拌混凝土、伍─84預拌混
    凝土等項目，屬於漏項工程項目（見本院卷第106頁反面至
    109頁），惟上開所稱「漏列工程項目」，係仲裁庭依據鑑
    定機構對照系爭工程原合約設計圖、工程標單、施工圖及數
    量計算資料查核結果所為判斷（見本院卷第106頁反面），
    並未就上開漏列項目是否導致系爭建物結構有安全顧慮加以
    判斷。
  另就原合約數量不足之追加款，係依鑑定機構以相對人（指
    原告）與聲請人（指寶固公司）所提之數量計算書（相對人
    提供混凝土、模板及鋼筋三部分；而聲請人提供本部分有關
    之所有數量計算書）與原合約設計圖、施工圖面進行比對及
    查核，其中鋼構部分除依據原設計圖面外，亦參照相關施工
    圖面，而該施工圖面係根據設計圖所繪製之實際製造詳圖，
    核算所得結果並連同聲請人所提交之計算式（除混凝土、鋼
    筋、模板另由電腦分別列表核算外）均一併臚列於鑑定報告
    中，仲裁庭在給予充分時間讓雙方進行會算，而仍未獲致共
    識後，乃決定仍以鑑定報告結果作為判斷之根據（見本院卷
    第111 頁），上開數量短少是否對系爭建物結構有安全顧慮
    ，亦非仲裁庭斟酌範疇。
  至於變更設計追加工程款部分，仲裁庭略以：聲請人（即寶
    固公司）所提變更設計皆有建築師之變更設計圖及變更指示
    ，並有變更設計之工料分析可證，期間聲請人亦曾於85年7
    月22日函請相對人之代理人即被告辦理變更設計之議價手續
    未獲准許，及被告所指示施作之各該變更部分，依內容判斷
    亦非工程慣例所應為者，認定變更設計追加工程款共計472
    萬7679元（見本院卷第112頁），並未敘明變更設計之原因
    ，究係業主指示、情事變更，或其他情事所致，遑論該變更
    設計既經被告提出變更設計圖及變更指示，寶固公司依此變
    更設計完工，仍難謂系爭建物之結構有安全顧慮。
  4.綜上，僅依原告所提上開仲裁判斷，尚難認為被告有違契約
    第4條情事，既查無被告違約情形，則原告遲延給付上開款
    項，究與被告是否善盡受任設計之責有何關連，即非無斟酌
    餘地，原告復未舉其他證據以供本院審酌被告確有違反兩造
    契約第4條情事，是原告此部分主張，即無足取。
二、就爭點二部份：
  1.本件原告將系爭工程發包予寶固公司，依寶固公司與原告簽
    訂「國立中正大學體育管新建工程（建築部分）工程契約」
    之「營繕工程標單」附註記載「投標人今願承包貴校上項工
    程，總價為新臺幣伍億捌仟貳佰萬元整」，又依工程投標須
    知第9條決標第1款：「標價以總價為憑並以總價決標（減價
    、比價亦同）經開標後以核定底價以下最低標為得標對象」
    等情，此有原告提出中華民國仲裁協會89年度仲聲仁字第6
    號判斷書理由欄程序事項第3點敘述綦詳（見本院卷第103頁
    ），並為兩造所不爭執，可知本件工程契約採總價承包，原
    則上由承包商寶固公司依業主即原告委請被告設計之圖說、
    規範自行訪價以為投標價之基礎，俟得標後，本於責任施工
    、盈虧自理之原則，遵照業主所定之圖說、規範完成系爭建
    物後，業主即原告依契約所定總價款給付承包業者即寶固公
    司。倘原告委請被告設計之圖說、規範或工程單價分析表所
    臚列工程項目若有漏列或變異，致使包商投標價之基礎變動
    ，承包商非不得依公平原則及誠信原則核實給付，以求總價
    承包合約執行上之公平合理，兩造亦約定工程施工過程中，
    如因故必須變更，必須徵得委任人同意始得變更施工，否則
    ，倘因此而增加之工程款應由受任人負責，此觀系爭契約書
    第1條就受任人受委任工作事項中現場工程監造事項規範甚
    明。
  2.本件被告縱於其受委任提出之設計圖說漏列上開項目，或原
    合約模版、混凝土、鋼筋數量不足，或辦理變更設計屬實，
    惟系爭建物並無寶固公司依此設計圖說施工，建物之結構有
    安全顧慮，或圖面設計與現址不符，導致寶固公司無從依此
    圖面設計完成建構物，須一部或全部拆除重建，致使原告受
    有損害之情形，抑且系爭建物業已完工而由原告使用中，仲
    裁庭上開判斷書判命原告給付者，均係就寶固公司針對上開
    原工程單價分析表漏列仍加以施作，或施作期間變更之工程
    項目，或補足原設計圖說規劃模板、混凝土、鋼筋數量之對
    價工程款，並非原告財產法益上受有何不利益，亦難謂原告
    受有何損害可言。
  3.至原告提出仲裁費用支出係依原告與寶固公司間仲裁合意而
    生，因此所生撤銷仲裁判斷之訴之訴訟費用、執行費、律師
    酬金等，均係本於原告自己判斷主張權利提出訴訟，難謂係
    因被告提出之單價分析表漏列工程項目、原合約數量不足，
    或變更設計追加工程款所致，而無相當因果關係，從而，原
    告就此支出請求賠償云云，亦乏其據，無足可取。
  (二)就爭點三部份：
  1.按因可歸責於債務人之事由，致為不完全給付者，債權人得
    依關於給付遲延或給付不能之規定行使其權利。因不完全給
    付而生前項以外之損害者，債權人並得請求賠償，民法第
    227條第1項、第2項定有明文。而不完全給付之債務不履行
    責任，須因可歸責於債務人之事由致提出不符合債務本旨之
    給付始足當之。查本件被告受任提出之設計圖說雖有漏列部
    分工程項目，或原合約模版、混凝土、鋼筋規劃數量不足，
    或有辦理變更設計等情屬實，然系爭建物並無寶固公司依此
    設計圖說完工後，建物之結構有安全顧慮，或圖面設計與現
    址不符，導致寶固公司無從依此圖面設計完成建構物，須一
    部或全部拆除重建之情形，即難謂被告提出不符債之本旨之
    圖說、設計，則原告主張被告有不完全給付情形，尚無可採
    。
  2.又受任人因處理委任事務有過失，或因逾越權限之行為所生
    之損害，對於委任人應負賠償之責，民法第544條定有明文
    。本件被告所提出設計圖說，縱有上述各種情形屬實，原告
    既未舉證證明寶固公司依此設計圖說完工後，建物之結構有
    安全顧慮，或圖面設計與現址不符，導致寶固公司無從依此
    圖面設計完成建構物，須一部或全部拆除重建，致使原告受
    有損害之情形，業如前述，則原告主張被告處理委任事務有
    過失，應負損害賠償責任云云，亦無足取。
六、綜上所述，原告主張被告違反兩造契約第4條，依民法第277
    條、第544條請求被告應給付原告2835萬4547元及自95年1月
    23日起至清償日止，按年息百分之五計算之利息，為無理由
    ，應予駁回。原告之訴既經駁回，其假執行之聲請亦失所附
    麗，應併駁回之。
七、本件為判決之基礎已臻明確，兩造其餘之攻擊或防禦方法及
    未經援用之證據，經本院斟酌後，認為均不足以影響本判決
    之結果，亦與本案爭點無涉，自無逐一詳予論駁之必要，併
    此敘明。
八、據上論結：原告之訴為無理由，依民事訴訟法第78條，判決
    如主文。
中　　華　　民　　國　　96　　年　　3 　　月　　30　　日
                  民事第五庭    法　官　胡宏文
以上正本係照原本作成
如對本判決上訴，須於判決送達後20日內向本院提出上訴狀
中　　華　　民　　國　　96　　年　　3 　　月　　30　　日
                    　　　　　　書記官　曾寶生
